【裁判字號】    89,上易,537
【裁判日期】    891226
【裁判案由】    損害賠償等
【裁判全文】
臺灣高等法院民事判決  八十九年度上易字第五三七號
    上  訴  人  乙○○
    被上訴人    甲○○
                王正騰
                兼祭祀公業王觀蔭管理人
右當事人間損害賠償等事件，上訴人對於中華民國八十九年七月二十八日臺灣板橋地
方法院八十八年度訴字第一八五二號第一審判決提起上訴，本院判決如左：
    主    文
上訴駁回。
第二審訴訟費用由上訴人負擔。
    事    實
甲、上訴人方面：
一、聲明：
    (一)原判決廢棄。
    (二)被上訴人應連帶給付上訴人新台幣（下同）三十四萬四千二百五十元，及自民
      國七十二年七月二十八日起至清償日止，按週年利率百分之五計算利息。
    (三)被上訴人應連帶給付上訴人二十二萬四千五百七十四元，及自起訴狀繕本送達
      被上訴人之翌日起至清償日止，按週年利率百分之五計算利息。
    (四)願供擔保請准宣告假執行。
二、陳述：除與原判決記載相同者外，補稱略以：
    (一)上訴人於七十七年六月間僅單純知訴外人王立群立具祭祠公業王觀蔭（以下簡
      稱公業）派下權繼承拋棄書（以下簡稱拋棄書）交給公業管理人即被上訴人王
      正騰，因當時該公業尚未領取土地補償費，故尚未發生侵害上訴人之債權，亦
      不知有共同侵權行為人即被上訴人甲○○，直至八十八年十一月五日提起本件
      訴訟後，王正騰始承認拋棄人名冊等資料於十一月領取補償款前之數月前已送
      公所公告，是上訴人於七十七年六月僅知王立群立具拋棄書可能會侵害上訴人
      之債權，斯時損害尚未發生，時效無法進行。
    (二)上訴人知悉被上訴人侵權賠償義務人之請求權時效，應以實際知悉損害及賠償
      義務人時起算，上訴人係於本件訴訟中之八十九年六月二日獲准調閱台灣板橋
      地方法院（以下簡稱板橋地院）八十年度易字第一一三八號及八十二年度訴字
      第一四九三號刑事案卷後，始確知債權受有損害及賠償義務人確為王立群、王
      正騰及甲○○。
    (三)王正騰為公業管理人，甲○○與債務人王立群同房，則王正騰及甲○○於代表
      公業領取補償款時，在客觀上均已明知上訴人與王立群間有上開債務糾紛，竟
      於王立群將受強制執行之際，通謀虛偽意思表示，於七十七年六月間共同偽造
      派下權拋棄書，以逃避債權之強制執行，事後卻仍依其派下應分得之補償款分
      予王立群，致上訴人無法執行以滿足債權，受有損害，是被上訴人依前述刑事
      不法違背義務之危險前行為而造成上訴人之權益構成危險，即負有防止發生構
      成要件該當結果之義務，而成為王立群之保證人地位，則被上訴人與王立群應
      連帶負侵權行為損害賠償之責，至被上訴人是否因與王立群共侵權行為而受有
      利益，在所不問。
    (四)台灣台北地法院（以下簡稱台北地院）七十八年度重訴字第二十二號、本院七
      十九年度重上字第一○九號、最高法院台上字第二六一九號及其更審之訴之訴
      訟標的為確認王立群之公同共有權，與本件之訴訟標的、當事人及請求原因均
      不同，因此不受該判決之拘束。
三、證據：援用第一審所提證據。
乙、被上訴人方面：
一、聲明：駁回上訴。
二、陳述：除與原判決記載相同者外，補稱略以：
    上訴人請求之侵權行為損害賠償請求權已罹於二年時效而消滅，另不當得利部
    分，公業於領得補償費後，已分配予王立群，並無不當得利。
三、證據：除援用第一審所提證據外，補提板橋地院七十八年民執月字第二四七五號
    執行命令及最高法院八十一年台附民字第四○號判決。
    理    由
一、按訴訟標的為確定判決之效力所及，再行起訴者，應裁定駁回，民事訴訟法第二
    百四十九條第一項第七款固定有明文，惟所謂訴訟標的為確定判決效力所及，必
    須確定終局判決之既判力所及之當事人兩造，就該確定終局判決中已經裁判之法
    律關係，另行提起新訴或反訴，必須該新訴或反訴所求判決之內容與確定判決之
    內容相同或正相反對，或可以代用者，始可認為一事，而受一事不再理原則之限
    制。換言之，訴訟法上所謂一事不再理之原則，乃指同一事件已有確定之終局判
    決者而言。其所謂同一事件，必同一當事人就同一法律關係而為同一之請求，若
    此三者有一不同，即不得謂為同一事件，自不受確定判決之拘束（最高法院十九
    年上字第二七八號判例意旨參照）。查，板橋地院七十八年重訴字第二十二號確
    認債權存在事件，原告為上訴人及林智哲等二十八人，訴訟標的為確認訴外人王
    立群對公業已領取之土地徵收補償費公同共有權債權存在，此有該判決書乙件附
    卷可稽（見原審卷第一一二至一一八頁）。而本件訴訟標的則為侵權行為損害賠
    償請求權及不當得利返還請求權，二者訴訟標的既不同一，是王正騰兼公業管理
    人抗辯本件上訴人起訴之事實及訴訟標的，業經另案判決確定，上訴人重行起訴
    ，其訴不合法云云，容有誤會，合先敘明。
二、本件上訴人主張王正騰兼公業管理人及甲○○明知訴外人王立群詐騙上訴人及訴
    外人林智哲等二十八人二千八百餘萬元，王立群與上訴人及其他債權人於七十二
    年三月十五日達成和解，王立群同意以其就公業所有坐落台北縣土城鄉○○○段
    大安寮小段四六八、五０四、五一０、五二０、五二二、五二二之一、五二五、
    五四五、五七０、五七二等地號十一筆土地（以下簡稱系爭土地）之公同共有權
    利設定抵押權予上訴人及林智哲等二十八人，其他債權人則將渠等對王立群之債
    權讓與上訴人，旋系爭土地於七十七年間政府辦理徵收，王正騰於王立群將受強
    制執行之際，竟為幫助王立群脫產，使上訴人及其他債權人無法獲償，明知王立
    群無拋棄派下繼承權之真意，竟於七十七年六月間製作派下員拋棄書交由甲○○
    ，轉交王立群簽立後，於同年六月十日持以向台北縣土城鄉公所（已改制為市）
    核備，使台北縣土城鄉公所陷於錯誤，准予備查。嗣王正騰代表公業領得上開土
    地徵收補償款後，仍將王立群之派下權應分配款四百八十七萬五千元交付甲○○
    ，甲○○取得款項後，於七十七年十二月一日再將該款分配予王立群，使上訴人
    及其他債權人無法取償。王正騰、甲○○與王立群共同偽造拋棄書，幫助王立群
    脫產，不法侵害上訴人及其他債權人之債權，且王正騰另為公業之管理人，其於
    執行備查職務，不法侵害上訴人債權，爰先位之訴依共同侵權行為損害賠償請求
    權請求公業應與王正騰、甲○○負連帶損害賠償責任。備位之訴依不當得利返還
    請求權請求被上訴人返還如聲明所示之金額。
三、被上訴人則抗辯稱王立群與上訴人和解事，被上訴人並不知情，且拋棄書是王立
    群簽立後通知甲○○去領取，非由王正騰製作，亦非甲○○交王立群簽立，且被
    上訴人甲○○已將王立群原應分得之四百八十七萬五千元，如數交付王立群，又
    上訴人本件侵權行為損害賠償請求權已罹於時效而消滅等語，資為抗辯。
四、上訴人主張其與林智哲等二十八人對王立群有二千八百萬元債權，嗣雙方於七十
    二年三月十五日達成和解，王立群願以系爭土地公同共有權設定抵押權予上訴人
    等二十七名債權人，嗣其餘債權人復將其等之上開債權均讓與上訴人，旋系爭土
    地於七十七年政府辦理徵收，甲○○明知王立群與上訴人間債務糾紛，乃幫助王
    立群為圖脫免強制執行，故意立具七十七年三月二十一日不實之拋棄書，經由甲
    ○○交付王正騰，王正騰於七十七年三月二十四日將公業派下員變動後名冊、變
    動後系統表及拋棄人名冊呈報台北縣土城鄉公所核備，經公所於七十七年五月九
    日公告，王正騰於七十七年十一月二十九日領取政府土地補償費後，即將甲○○
    房分應領取部分交付甲○○，甲○○於七十七年十二月一日即將四百八十七萬五
    千元交付王立群，甲○○幫助王立群偽造文書罪，已經原法院以八十年度訴字第
    一四九三號判處有期徒刑二年，緩刑五年確定，業據上訴人提出台北地院七十三
    年度訴字第七三一０號民事判決、確定證明、七十二年三月十五日和解書、八十
    年十二月二十日債權人林智哲等二十七人債權讓與證明書、板橋地院七十五年九
    月十一日北板分曜民執月字第四四四一五號債權憑證、板橋地院八十二年訴字第
    一四九三號刑事判決為證，且為被上訴人所不爭執，堪信為真。
五、先位部分：
  (一)按因侵權行為所生之損害賠償請求權，自請求權人知有損害及賠償義務人時起，
    二年間不行使而消滅，自有侵權行為時起，逾十年者，亦同；民法第一百九十七
    條第一項定有明文。本件上訴人主張王正騰、甲○○二人，於王立群將受強制執
    行之際，與王立群共同偽造派下權拋棄書，損害上訴人對王立群之債權，上訴人
    主張王正騰、甲○○成立侵權行為之時間，應係甲○○將四百八十七萬五千元交
    付王立群即七十七年十二月一日，惟上訴人於七十九年間即已知悉上開事實，並
    據以向台灣板橋地方法院檢察署（以下簡稱板橋地檢署）對王正騰提出偽造文書
    告訴，經板橋地檢署於八十年二月二十三日以七十九年偵字第一０五九五號對王
    立群、王正騰提起公訴後，復經板橋地院以八十年度易字第一一三八號受理在案
    （王正騰嗣經判決無罪確定），甲○○因於該案八十年七月二十九日審理時，供
    前具結而為不實陳述，經上訴人另於八十年間向板橋地檢署提出偽造文書告訴（
    另涉偽證），再經板橋地檢署於八十二年五月三十一日以八十年偵字第一五二七
    八號提起公訴，並經板橋地院於八十二年八月二十四日以八十二年度訴字第一四
    九三號判決甲○○犯有偽證罪、幫助偽造文書罪，二罪有方法結果之牽連關係，
    從一重之偽證罪處斷，判處有期徒刑二年，緩刑五年確定，此有上訴人提出板橋
    地檢署七十九年度偵字第一０五九五號、八十年偵字第一五二七八號起訴書各乙
    件，板橋地院八十年度易字第一一三八號、八十二年度訴字第一四九三號判決各
    乙件附卷可按（見原審卷第六四至七０頁、七八至八０頁），是上訴人自七十九
    年、八十年間就其主張王正騰、甲○○侵權行為事實，既已分別向板橋地檢署提
    出告訴，自斯時起上訴人顯已知悉王正騰、甲○○為侵權行為賠償之義務人，詎
    上訴人卻遲至八十八年十月五日，始提起本件訴訟，此有起訴狀附卷可考，則上
    訴人之侵權行為損害賠償請求權，顯已逾二年之消滅時效。另上訴人主張王正騰
    、甲○○侵權行為之時間為七十七年十二月一日，如前所述，距上訴上訴人於八
    十八年十月五日提起本訴，既已逾十年，揆諸前開說明，則上訴人之侵權行為損
    害賠償請求權亦已罹於十年時效而消滅。上訴人雖主張其於八十九年六月二日獲
    准調閱八十年度易字第一一三八、八十二年度訴字第一四九三號刑事卷時，始知
    悉被上訴人侵權行為云云，惟上開刑事案卷之告訴人均是上訴人，已如前所述，
    甚且上訴人不服板橋地院八十二年度訴字第一四九三號判決結果，於八十二年九
    月十六日具狀聲請檢察官上訴，此亦有上訴人聲請檢察官上訴狀在卷可參（見原
    審卷八二頁），故而上訴人既是各該刑事案件之告訴人，並指陳王正騰、甲○○
    有上開犯罪事實，即甲○○亦因此而判決有罪確定，上訴人自其指訴王正騰、甲
    ○○時起，就其知悉王正騰、甲○○有侵權行為事實，知之甚稔，上訴人主張其
    迄八十九年六月二日閱覽上開卷證時始知悉云云，尚有所誤。本件被上訴人抗辯
    上訴人之侵權行為損害賠償請求權已罹於時效而消滅，並拒絕給付，應可採信，
    上訴人請求被上訴人賠償，為無理由。
  (二)復按「法人非依本法或其他法律之規定，不得成立」民法第二十五條定有明文，
    台灣關於祭祀公業之制度，雖有歷來不問是否具備社團法人或財團法人之法定要
    件，均得視為法人之習慣，然此種習慣自台灣光復民法施行後，其適用應受民法
    第一條規定之限制，僅就法律所未規定者有補充之效力，法人非依民法或其他法
    律之規定不得成立，在民法施行前，亦須具有財團及以公益為目的社團之性質而
    有獨立之財產者，始得視為法人，民法第二十五條及民法總則施行法第六條第一
    項，既設有明文規定，自無適用與此相反之習慣，認祭祀公業為法人之餘地，最
    高法院三十九年台上字第三六四號已著有先例。是上訴人主張祭祀公業在法律上
    通稱為「習慣法人」或「視同法人」，而法人對於其董事或其他有代表權之人，
    因執行職務所加於他人之損害，與該行為人連帶負賠償之責任。而王正騰為公業
    之管理人，其以前開方法不法侵害上訴人之權利，公業應與王正騰對上訴人負連
    帶損害賠償之責，即屬無據。況本件上訴人對被上訴人王正騰既不得主張侵權行
    為損害賠償請求權及不當得利之返還請求權（此部分詳如后述），則公業亦無與
    王正騰連帶負賠償之責可言，附此敘明。
六、備位部分：民法第一百七十九條關於不當得利返還請求權係以無法律上之原因而
    受利益，致他人受損害者，應返還其利益。雖有法律上之原因，而其後已不存在
    者亦同。即不當得利返還請求權重在受利益人之受益無法律上之原因，請求其返
    還所受利益，故侵權行為人如因侵權行為而受利益，致被害人受損害者，被害人
    除得依侵權行為損害賠償請求權請求賠償外，尚得依不當得利之法則請求返還所
    受利益，兩請求權競合存在，被害人本得擇一行使，固不待言。但如侵權行為之
    發生，只有致被害人受有損害，而行為人並未因之受有利益者，被害人自無從另
    依不當得利返還請求權請求返還不當得利之可言。經查，本件被上訴人主張系爭
    土地領得之補償款已交付王立群，被上訴人並無受利益等語，此為上訴人所自認
    ，有上訴人之起訴狀及分配土地補償費收據在卷可憑（見原審卷第五頁、六二頁
    、第一八六頁），是被上訴人既已將系爭土地徵收款交付王立群，被上訴人並未
    因之受有利益，揆諸前開說明，自與民法第一百七十九條不當得利規定之要件不
    符。上訴人依不當得利返還請求權請求被上訴人賠償其所受損害，要無所據，
七、綜上所述，上訴人主張侵權行為損害賠償請求權時效未消滅，被上訴人有不當得
    利云云，均不足採，被上訴人抗辯上訴人侵權行為請求權時效已消滅，並拒絕給
    付，被上訴人並無不當得利，尚屬可信。從而，上訴人主張本於侵權行為損害賠
    償請求權、不當得利返還請求權，請求被上訴人連帶給付如其聲明所示金額，均
    無理由，不應准許。其假執行之聲請亦失所附麗，應併予駁回。原審為上訴人敗
    訴之判決，及駁回其假執行之聲請，並無不合。上訴意旨指摘原判決不當，求予
    廢棄改判，為無理由，應予駁回。
八、本件事證已臻明確，兩造其餘攻擊防禦方法，核與本件之結論，不生影響，爰不
    一一贅述，併此敘明。
九、據上論結，本件上訴為無理由，依民事訴訟法第四百四十九條第一項、第七十八
    條，判決如主文。
中      華      民      國    八十九    年    十二      月    二十六    日
                                民事第十四庭
                                    審判長法  官  張  劍  男
                                          法  官  陳  筱  珮
                                          法  官  蘇  芹  英
右正本係照原本作成。
不得上訴。
中      華      民      國    八十九    年    十二      月    二十八    日
                                          書記官  黃      愛


司法院資訊處製作；財團法人民間司法改革基金會備份。
